【裁判字號】    97,訴,1862
【裁判日期】    980122
【裁判案由】    偽造文書等
【裁判全文】
臺灣高雄地方法院刑事判決              97年度訴字第1862號
公  訴  人  臺灣高雄地方法院檢察署檢察官
被      告  乙○○
                    （
上列被告因偽造文書等案件，經檢察官提起公訴（97年度偵字第
30973 號），本院判決如下：
    主  文
乙○○犯如附表壹所示之共同行使偽造公文書罪，共肆罪，均累
犯，各處如附表壹所示之刑（含從刑）。應執行有期徒刑肆年；
扣案如附表貳編號1 、7 所示之物、編號2 至6 所示偽造之印文
及印章均沒收。
    事  實
一、乙○○前因詐欺案件，經臺灣臺中地方法院以96年度易字第
    2332號判決判處有期徒刑3 月確定，嗣經減刑為1 月15日，
    於民國97年1 月25日易科罰金執行完畢。詎乙○○不知悔改
    ，竟與年約20多歲、綽號「大胖仔」之男子及所屬詐欺集團
    成員談妥由乙○○負責出面向被害人取款，即可分得詐騙所
    得百分之2 之款項，乙○○遂與「大胖仔」及所屬詐騙集團
    成員意圖為自己不法所有，基於共同偽造公、私印文、僭越
    公務員職權行使偽造公文書及偽造特種文書服務證暨詐欺取
    財之犯意聯絡，約定由乙○○假冒書記官出面向被害人收取
    詐得之款項，且為順遂冒充書記官之行為，乙○○先於97年
    10月中旬某日，在臺南縣市某處，交付其照片予「大胖仔」
    ，「大胖仔」及所屬詐欺集團成員即將乙○○之照片黏貼於
    偽造之「臺灣省法務部行政執行署監管科書記官郭信元」空
    白服務證1 張，乙○○以此方式與詐欺集團成員共同偽造完
    成書記官服務證，足生損害於法務部行政執行署與「郭信元
    」。乙○○自「大胖仔」取得偽造完成之書記官服務證後，
    即以假藉書記官身分之方式，與詐欺集團成員共同為下列行
    為，共計4 次：
(一)由不詳之詐欺集團成員於97年10月22日9 時許，撥打電話向
    甲○○佯稱：「其帳戶涉及洗錢，帳戶需淨空」云云，並傳
    真偽造之蓋印有桃園地方法院檢察署及檢察官張春暉等印文
    之「法務部執行假扣押處份命令」（起訴書誤載為「處分命
    令」）1 紙、「臺灣桃園地方法院檢察總署97年偵字第9861
    3 號案卷卷面」（卷面分別為46萬、37萬）2 紙及「個人資
    料外洩授權止付聲明書」1 紙資料予甲○○，向甲○○行使
    上開偽造之公文書以取信甲○○，足生損害於法務部、臺灣
    桃園地方法院檢察署及張春暉，以致甲○○陷於錯誤，遂依
    詐欺集團成員之指示，提領其帳戶內現金新臺幣（下同）37
    萬元，並攜該款項於同日下午某時許，至高雄縣鳳山市○○○路上環保公園，由乙○○向甲○○出示上揭偽造之書記官
    服務證，假冒其為書記官「郭信元」向甲○○收取37萬元，
    再交付1 紙蓋印有臺灣省高雄地檢署、檢察官黃河村等印文
    之「高雄地方法院地檢署監管科提存37萬元之收據」之偽造
    公文書予甲○○收執，以為其以書記官之身分向甲○○收取
    款項之意，足生損害於法務部行政執行署、高雄地方法院地
    檢署、黃河村及郭信元，而以此行使偽造特種文書及公文書
    之方式，共計得手37萬元。
(二)由不詳之詐欺集團成員於97年10月23日某時起，撥打電話向
    丙○○佯稱：「其帳戶涉及洗錢及吸金，需提領款項交付法
    院公證處派去之郭信元以維其權益」云云，致丙○○陷於錯
    誤，而依詐欺集團成員之指示，於翌（24）日13時與15時許
    ，接續2 次在嘉義市○區○○路243 號嘉義女子高級中學（
    下稱嘉義女中）前，接續交付現金80萬元、40萬元予乙○○
    ，乙○○則則以同樣手法向丙○○出示出示上揭偽造之書記
    官服務證，假冒其為書記官「郭信元」，並於各次收取款項
    後，皆交付蓋印有臺灣省臺北地檢署、主任檢察官賴宏渝等
    印文之「台北地方法院地檢署監管科提存80萬元」、「台北
    地方法院地檢署監管科提存40萬元」之偽造公文書2 紙予丙○○收執，以為其以書記官之身分向丙○○收取款項之意，
    足生損害於法務部行政執行署、臺灣臺北地方法院檢察署、
    賴宏渝及郭信元，而以此行使偽造特種文書及公文書之方式
    ，共計120 萬元得手。
(三)由不詳之詐欺集團成員於97年10月30日10時許起，撥打電話
    向丁○○○佯稱：「其玉山銀行帳戶涉洗錢，會被關很久，
    需付款30萬元解決官司」云云，致丁○○○陷於錯誤，而依
    詐欺集團之電話指示攜30萬元現金於同日17時許，至高雄縣
    旗山鎮旗尾糖廠停車場後，復由乙○○出面，向丁○○○出
    示前揭偽造之書記官服務證，假冒其為書記官郭信元向丁○○○收取30萬元後，再交付具名為主任檢察官王清杰之「臺
    灣台中地方法院地檢署監管科提存30萬元之收據」之偽造公
    文書1 紙予丁○○○收執，以為其以書記官之身分向丁○○○收取款項之意，足生損害於法務部行政執行署、臺灣臺中
    地方法院檢察署、王清杰及郭信元，乙○○以此行使偽造特
    種文書及公文書之方式，與詐欺集團成員共同向丁○○○詐
    騙30萬元得手。
(四)詐欺集團成員詐騙丁○○○後，食髓知味，欲以同樣手法再
    度詐騙丁○○○，復於97年10月31日11時許，撥打電話向丁○○○佯稱：「須再付款否則將查封其屋」云云，惟丁○○○於昨日遭詐騙30萬元後，已心生懷疑，遂佯以應允詐欺集
    團成員交付現金40萬元，而暗自報警處理，經依詐欺集團指
    示於該日14時30分許，在高雄縣旗山鎮○○路21號「旗美高
    中」交付現金時，乙○○又出面持前揭偽造之書記官服務證
    及另1 張具名為主任檢察官王清杰之「臺灣台中地方法院地
    檢署監管科提存40萬元之收據」之偽造公文書1 紙向丁○○○行使欲收取款項，隨即為埋伏員警逮捕未遂，並當場扣得
    前揭偽造之臺灣省法務部行政執行署書記官郭信元服務證1
    枚、上開原欲交付丁○○○收執之「臺灣台中地方法院地檢
    署監管科提存40萬元之收據」1 紙、「大胖仔」所有交付乙○○使用作為連絡工具之易利信手機1 支（含0000000000門
    號卡1 張）、乙○○所有用以裝載上開詐得現金之手提袋1
    個及上開詐騙之其餘款項8,200 元，而循線查獲上情。
二、案經甲○○、丙○○、丁○○○訴由高雄縣政府警察局旗山
    分局報告臺灣高雄地方法院檢察署檢察官偵查起訴。
    理  由
一、本件被告乙○○所犯係死刑、無期徒刑、最輕本刑為3 年以
    上有期徒刑以外之罪，其於本院準備程序中就被訴事實為有
    罪之陳述，經告知簡式審判程序之旨，並聽取公訴人及被告
    之意見後，合議庭裁定由受命法官獨任進行簡式審判程序。
二、上開事實，業據被告乙○○自白在案；核與證人即被害人甲○○、丙○○、丁○○○於警詢時之證述情節大致相符；並
    有被害人於警詢提供上揭偽造之公文書（詳附表貳所載）及
    上開物品扣案可資佐證，本件事證明確，被告犯行應堪認定
    。
三、論罪：
(一)按公文書係指公務員職務上製作之文書，刑法第10條第3 項
    定有明文；而刑法上偽造文書罪，係著重於保護公共信用之
    法益，即使該偽造文書所載名義制作人實無其人，而社會上
    一般人仍有誤信其為真正文書之危險，仍難阻卻犯罪之成立
    （最高法院54年度台上字第1404號判例參照）。查本件被告
    偽造「臺灣省法務部行政執行署監管科」、「台北地方法院
    地檢署監管科」及「台中地方法院檢察署監管科」公文等偽
    造之文書，雖均係以法務部或檢察署監管科之名義製作，且
    吾國實際上並無此一單位，然其內容均與犯罪偵查事項有關
    ，核與檢察署之業務相當，且一般人苟非熟知檢察組織，尚
    不足以分辨該單位是否實際存在，仍有誤信該等文書為公務
    員職務上所製作之真正文書之危險，揆諸前開說明，堪認為
    偽造公文書無訛。次按刑法上所謂共同實施，並不以參與全
    部犯罪行為為必要，其分擔實施一部分行為者，仍屬共同正
    犯（最高法院46年年度臺上字第1304號判例參照），合先敘
    明。
(二)核被告乙○○就上開事實一之（一）（二）（三）部分，均
    係犯刑法第158 條僭行公務員職權罪、第216 條、第211 條
    、第212 條行使偽造公文書及特種文書罪、第339 條第1 項
    詐欺取財罪；就上開事實一之（四）部分，係犯刑法第158
    條僭行公務員職權罪、第216 條、第211 條、第212 條行使
    偽造公文書及特種文書罪、第339 條第1 項及第3 項之詐欺
    取財未遂罪。上開事實偽造印文或公印文之一部行為，為偽
    造公文書之全部行為所吸收，其偽造特種文書或公文書之低
    度行為，為行使偽造特種文書或公文書之高度行為所吸收，
    均不另論罪。又被告與上開詐騙集團成員於97年10月23日13
    時與15時許於嘉義女中，先後向丙○○詐騙80萬元、40萬元
    ，其等犯行乃係在密切接近之時地實施，侵害同一個社會法
    益及財產法益，依一般社會觀念，前開數行為，在刑法評價
    上，應將之視為數個舉動之接續施行，合為包括之一行為即
    一個詐欺取財既遂犯行予以評價，故為接續犯，應僅論以一
    罪，此部分起訴意旨認應分論併罰，尚屬誤會。另被告就前
    開犯行，基於犯意聯絡與「大胖仔」及其他詐騙集團成員，
    有犯意聯絡及行為分擔，應論以共同正犯。又被告以一共同
    行為觸犯僭行公務員職權罪、行使偽造公文書罪、特種文書
    罪及詐欺取財（未遂）罪等罪名，為想像競合犯，依刑法第
    55條之規定，均應從較重之共同行使偽造公文書罪處斷。檢
    察官就被告所犯之僭行公務員職權罪部分，於起訴法條雖未
    論及，惟起訴事實已記載假冒其為書記官「郭信元」名義向
    上開被害人實施詐騙行為，而為檢察官起訴之範疇，本院應
    併予審究。又被告上開4 次行使偽造公文書罪間，犯意各別
    ，行為互殊，均應予分論併罰。又被告前因詐欺案件，經臺
    灣臺中地方法院以96年度易字第2332號判決判處有期徒刑3
    月確定，嗣經減刑為1 月15日，於97年1 月25日易科罰金執
    行完畢，有臺灣高等法院被告前案紀錄在卷可按，其於有期
    徒刑執行完畢後5 年內，故意再犯本件有期徒刑以上之上開
    4 罪，均為累犯，均應依刑法第47條第1 項之規定加重其刑
    。
四、科刑：
    本件審酌被告正值青年，甫於前案易科執行完畢後，不循正
    當途徑獲取財物，其犯罪之動機、目的係貪圖不法利益，竟
    共同以詐術騙取上開無辜被害人之財物，導致第1 次被害人
    甲○○受有37萬元、第2 次丙○○受有120 萬元、第3 次丁○○○受有30萬元（第4 次尚未得手）之鉅額財產上損害，
    且係以行使偽造上揭檢察機關公文書，兼以行使偽造書記官
    服務證而僭行公務員職權之方式，詐騙上開被害人，嚴重影
    響檢察機關公文書之正確性及司法機關公信力，犯罪所生之
    危害程度甚鉅；另考量被告於本院審理時坦認犯罪，兼衡其
    角色分擔係擔任詐騙集團之收款工作、並非主犯之參與犯罪
    情節等一切情狀，爰分別量處如附表壹所示之宣告刑，並定
    其應執行刑，以資懲儆。
五、沒收：
    扣案如附表貳編號1 所示偽造「臺灣省法務部行政執行署監
    管科書記官郭信元並貼有乙○○照片之服務證」之特種文書
    1 張、易利信手機1 支（含0000000000門號卡1 張）、手提
    袋1 個及附表貳編號7 所示偽造「致台中地方法院地檢署監
    管科函文1 張（金額40萬元），均係被告乙○○與「大胖仔
    」及所屬詐騙集團之共犯所有，且供本件行騙及收取上開詐
    得款項所用之物，業據被告供明在卷（本院98年1 月8 日審
    判筆錄第2 頁），均應依刑法第38條第1 項第2 款之規定宣
    告沒收。附表貳編號2 至6 所示偽造之印章，雖均未扣案，
    惟無證據證明已滅失，依刑法第219 條規定，不問屬於犯人
    與否，均應併予宣告沒收之。扣案附表貳編號2 至6 所示之
    文書，均係被害人甲○○、丙○○、丁○○○提供予警方附
    卷作為證據使用之文書，該等文書之所有權在本案共犯實施
    犯罪之當時應已移轉予上開被害人，不再屬被告及本案共犯
    所有，故不得逕予沒收之，然其上所蓋用之公印文或印文既
    屬偽造，仍應依刑法第219 條之規定併予宣告沒收。至上開
    扣得詐騙之其餘款項8,200 元，核係本件上開被害人所有，
    被害人既得依法請求返還，其物仍屬被害人所有，而非被告
    所有，爰不另為沒收之諭知，併此敘明。
六、據上論斷，應依刑事訴訟法第273 條之1 第1 項、第284 條
    之1 、第299 條第1 項前段、刑法第28條、第158 條、第
    216 條、第211 條、第212 條、第339 條第1 項、第3 項、
    第55條、第47條第1 項、第51條第5 款、第38條第1 項第2
    款、第219 條，刑法施行法第1 條之1 第1 項，判決如主文
本案經檢察官到黃子宜庭執行職務
中    華    民    國    98    年    1     月    22    日
                  刑事第五庭  法  官    蘇揚旭
以上正本證明與原本無異。
如不服本判決應於收受送達後10日內向本院提出上訴書狀，並應
敘述具體理由；如未敘述上訴理由者，應於上訴期間屆滿後20日
內向本院補提理由書（均須按他造當事人之人數附繕本）「切勿
逕送上級法院」。
中    華    民    國    98    年    1     月    22    日
                              書記官    莊正彬
附錄本案論罪科刑法條全文：
刑法第158 條（僭行公務員職權罪）
冒充公務員而行使其職權者，處3 年以下有期徒刑、拘役或5 百
元以下罰金。
冒充外國公務員而行使其職權者，亦同。
刑法第211 條（偽造變造公文書罪）
偽造、變造公文書，足以生損害於公眾或他人者，處1 年以上7
年以下有期徒刑。
刑法第212 條（偽造變造特種文書罪）
偽造、變造護照、旅券、免許證、特許證及關於品行、能力服務
或其他相類之證書、介紹書，足以生損害於公眾或他人者，處1
年以下有期徒刑、拘役或3 百元以下罰金。
刑法第216 條（行使偽造變造或登載不實之文書罪）
行使第210 條至第215 條之文書者，依偽造、變造文書或登載不
實事項或使登載不實事項之規定處斷。
刑法第339 條（普通詐欺罪）
意圖為自己或第三人不法之所有，以詐術使人將本人或第三人之
物交付者，處5 年以下有期徒刑、拘役或科或併科1 千元以下罰
金。
以前項方法得財產上不法之利益或使第三人得之者，亦同。
前二項之未遂犯罰之。
附表壹：被告所涉行使偽造公文書等犯行之罪刑一覽表
┌──┬─────┬───────┬───────────────┐
│編號│所為犯行  │罪名          │宣告刑                        │
├──┼─────┼───────┼───────────────┤
│一  │事實欄一之│刑法第216 條、│處有期徒刑壹年陸月；扣案如附表│
│    │（一）    │第211 條之行使│貳編號1 所示之物、編號2 、3 、│
│    │          │偽造公文書罪  │4 所示偽造之印文及印章均沒收。│
├──┼─────┼───────┼───────────────┤
│二  │事實欄一之│刑法第216 條、│處有期徒刑貳年；扣案如附表貳編│
│    │（二）    │第211 條之行使│號1 所示之物、編號2 、3 、4 所│
│    │          │偽造公文書罪  │示偽造之印文及印章均沒收。    │
├──┼─────┼───────┼───────────────┤
│三  │事實欄一之│刑法第216 條、│處有期徒刑壹年陸月；扣案如附表│
│    │（三）    │第211 條之行使│貳編號1 所示之物、編號5 所示偽│
│    │          │偽造公文書罪  │造之印文及印章均沒收。        │
├──┼─────┼───────┼───────────────┤
│四  │事實欄一之│刑法第216 條、│處有期徒刑壹年貳月；扣案如附表│
│    │（四）    │第211 條之行使│貳編號1 所示之物、編號6 所示偽│
│    │          │偽造公文書罪  │造印文、印章及編號7 所示之物均│
│    │          │              │沒收。                        │
└──┴─────┴───────┴───────────────┘
附表貳：
┌──┬─────────┬───────┬────────┐
│編號│扣案物品、文書名稱│偽造印章、印文│所在位置        │
│    │及數量            │之數目（偽造之│                │
│    │                  │印章均未扣案；│                │
│    │                  │偽造之文書如已│                │
│    │                  │沒收，則不再計│                │
│    │                  │算偽造印文之數│                │
│    │                  │目）          │                │
├──┼─────────┼───────┼────────┤
│１  │偽造「臺灣省法務部│此部分偽造之特│警卷第14、15頁  │
│    │行政執行署監管科書│種文書服務證業│（上揭被告乙○○│
│    │記官郭信元並貼有陳│已沒收，不再計│身上查扣，均為用│
│    │偉城照片之服務證」│算偽造印文之數│供本件行騙之物）│
│    │之特種文書1 張、易│目）          │                │
│    │利信手機1 支（含09│              │                │
│    │00000000門號卡1 張│              │                │
│    │）、手提袋1個     │              │                │
├──┼─────────┼───────┼────────┤
│２  │偽造「法務部行政執│偽造「法務部行│偵卷第35頁      │
│    │行假扣押處份命令」│政執行署」、「│（被害人甲○○提│
│    │1張               │台灣桃園地方法│供）            │
│    │                  │院地檢察印」之│                │
│    │                  │公印文各1 枚、│                │
│    │                  │檢察官「張春暉│                │
│    │                  │」之印文1 枚，│                │
│    │                  │及偽造之印章共│                │
│    │                  │計3枚         │                │
├──┼─────────┼───────┼────────┤
│３  │偽造「臺灣桃園地方│偽造「台灣桃園│偵卷第37、38頁  │
│    │法院檢察總署97年偵│地方法院地檢署│（被害人甲○○提│
│    │字第98613 號案卷卷│印」公印文2 枚│供）            │
│    │面」2 紙（卷面分別│，及偽造之印章│                │
│    │為46萬、37萬）    │1枚           │                │
├──┼─────────┼───────┼────────┤
│４  │偽造「個人資料外洩│偽造「法務部行│偵卷第37、38頁  │
│    │授權止付申請書」1 │政執行署」之公│（被害人甲○○提│
│    │紙                │印文1 枚，及偽│供）            │
│    │                  │造之印章1枚   │                │
├──┼─────────┼───────┼────────┤
│５  │偽造「致台北地方法│偽造「台灣台北│偵卷第26、27頁  │
│    │院地檢署監管科函文│地方地檢察印」│（被害人丙○○提│
│    │2張 （金額分別為80│公印文2 枚、主│供）            │
│    │萬元、40萬元）    │任檢察官「賴宏│                │
│    │                  │渝」之印文2枚 │                │
│    │                  │及偽造之印章共│                │
│    │                  │計2 枚        │                │
├──┼─────────┼───────┼────────┤
│６  │偽造「致台中地方法│偽造台中地方法│偵卷第17頁（被害│
│    │院地檢署監管科函文│院地檢署主任檢│人丁○○○提供）│
│    │1 張（金額30萬元）│察官「王清杰」│                │
│    │                  │之印文1 枚及偽│                │
│    │                  │造之印章1枚   │                │
├──┼─────────┼───────┼────────┤
│７  │偽造「致台中地方法│此部分偽造之公│偵卷第18頁（被告│
│    │院地檢署監管科函文│文書業已沒收，│正欲向被害人厲薛│
│    │1 張（金額40萬元）│不再計算偽造印│春秀行使時，為警│
│    │                  │文之數目）    │查獲）          │
└──┴─────────┴───────┴────────┘


司法院資訊處製作；財團法人民間司法改革基金會備份。
